臺灣高等法院高雄分院刑事判決　　　 100年度上訴字第1803號
上　訴　人
即　被　告　蔡日光
上列上訴人因被告毒品危害防制條例案件，不服臺灣屏東地方法
院100 年度訴字第754 號中華民國100 年10月12日第一審判決（
起訴案號：臺灣屏東地方法院檢察署100 年度毒偵字第801 號）
，提起上訴，本院判決如下：
    主  文
原判決撤銷。
蔡日光施用第一級毒品，處有期徒刑拾月。
    事  實
一、蔡日光前於民國87年間因煙毒、麻藥、槍砲等案件，經法院
    判處應執行有期徒刑4 年確定；又於90年間因煙毒案件經法
    院判處有期徒刑15年確定，上開刑期定應執行刑為有期徒刑
    18年，入監執行後，於95年12月12日假釋出監。又於96年間
    因施用毒品案件，經原審以96年度毒聲字第529 號裁定送觀
    察、勒戒後，認有繼續施用毒品之傾向，再以97年度毒聲字
    第52號裁定強制戒治，而於98年1 月30日停止戒治完畢釋放
    ，並由臺灣屏東地方法院檢察署檢察官以98年度戒毒偵字第
    27號為不起訴處分確定。詎其於假釋期間及強制戒治執行完
    畢釋放後5 年內，明知海洛因屬第一級毒品，不得持有及施
    用，仍基於施用第一級毒品之犯意，於100 年3 月4 日下午
    2 時45分往回溯96小時內之某時，在不詳處所施用第一級毒
    品海洛因1 次。嗣於100 年3 月4 日2 時45分許為台灣屏東
    地方法院檢察署觀護人通知到場驗尿並送驗，檢出海洛因代
    謝後之嗎啡陽性反應，始查悉上情。
二、案經臺灣屏東地方法院檢察署觀護人告發由同署檢察官偵查
    起訴。
    理  由
壹、證據能力部分：
一、按法院或檢察官得囑託醫院、學校或其他相當之機關、團體
    為鑑定，或審查他人之鑑定，並準用刑事訴訟法第203 條至
    第206條之1規定；其須以言詞報告或說明時，得命實施鑑定
    或審查之人為之，同法第208 條第1 項定有明文。是法院或
    檢察官依刑事訴訟法第208 第1 項之規定，囑託鑑定機關所
    出具之鑑定報告，應屬刑事訴訟法第206 條第1 項之鑑定報
    告，為同法第159 條第1 項所稱「法律有規定者」之傳聞法
    則例外情形；而司法警察機關調查中之案件，為因應實務上
    ，或因量大、或有急迫之現實需求，併例行性當然有鑑定之
    必要者，例如毒品之種類與成分、尿液之毒品反應，或者槍
    彈有無殺傷力等鑑定，基於檢察一體原則，得由該管檢察長
    對於轄區內之案件，以事前概括選任鑑定人或囑託鑑定機關
    、團體之方式，俾便轄區內之司法警察官、司法警察對於調
    查中之此類案件，得即時送請先前已選任之鑑定人或囑託之
    鑑定機關、團體實施鑑定，以求時效（法務部92年9 月1日
    法檢字第0920035083號函參照），此種由檢察機關概括選任
    鑑定人或概括囑託鑑定機關、團體，再轉知司法警察官、司
    法警察於調查犯罪時參考辦理之作為，法無明文禁止，係為
    因應現行刑事訴訟法增訂傳聞法則及其例外規定之實務運作
    而為；故此種由司法警察官、司法警察依檢察官所概括選任
    之鑑定人或囑託鑑定機關、團體所為之鑑定結果，與檢察官
    選任或囑託為鑑定者，性質上並無差異，同具有證據能力（
    最高法院96年度台上字第2860號判決意旨參照）。準此，無
    論係檢察官直接囑託或為概括指定由警察機關逕送鑑定，該
    受囑託鑑定機關所出具之鑑定報告，均屬刑事訴訟法第206
    條第1 項之鑑定報告，為傳聞法則之例外，應有證據能力。
    查卷附臺灣檢驗科技股份有限公司出具之被告尿液檢驗報告
    ，係臺灣屏東地方法院檢察署檢察官事先概括指定將所採集
    之尿液或扣案毒品送交上開機關鑑定，依前揭規定及說明，
    自屬傳聞證據法則之例外，應具有證據能力。
二、按被告以外之人於審判外之言詞或書面陳述，除法律有規定
    者外，不得作為證據；又被告以外之人於審判外之陳述，雖
    不符刑事訴訟法第159 條之1 至第159 條之4 之規定，而經
    當事人於審判程序同意作為證據，法院審酌該言詞陳述或書
    面陳述作成時之情況，認為適當者，亦得為證據；當事人、
    代理人或辯護人於法院調查證據時，知有第159 條第1 項不
    得為證據之情形，而未於言詞辯論終結前聲明異議者，視為
    有前項之同意。刑事訴訟法第159 條第1 項、第159 條之5
    定有明文。經查，本判決所引用之各項證據資料，其屬於被
    告以外之人於審判外之陳述者，均據本院於調查證據程序逐
    一提示並告以要旨，檢察官、被告均知該等證據為被告以外
    之人之審判外陳述，已表示同意作為證據（見本院卷第28頁
    反面）及未於言詞辯論終結前聲明異議，本院審酌上開證據
    作成時之情況，亦無不當取供等情形，認為以之作為本案之
    證據亦屬適當，依刑事訴訟法第159 條之5 規定，應有證據
    能力。
貳、實體部分：
一、訊據被告蔡日光矢口否認於上揭時、地，施用第一級毒品海
    洛因之事實，於原審辯稱：伊沒有吸食，可能是吃藥所致云
    云，於本院則具狀辯稱：原審命被告提出之診斷證明及處方
    箋，被告依法提出後，原審卻認為被告應提出服用該藥品之
    證明，被告無言以對。再者被告所提出之處方箋內所載藥品
    ，是否含有嗎啡或可待因成分，只需查明該藥品成分，或者
    將該藥品送驗即可，此項證據不是很難求證，原審竟然捨棄
    證據不予查明，明顯違背法令而為判決云云。
二、經查：
（一）本件被告於100 年3 月4 日2 時45分許，經台灣屏東地方
      法院檢察署觀護人通知到場採尿液，經送臺灣檢驗科技股
      份有限公司依據酵素免疫分析法（EIA ）為初步檢驗，並
      以氣相層析質譜儀法（GC /MS）確認檢驗結果，確呈海洛
      因代謝後嗎啡陽性反應，嗎啡檢出濃度為725ng/ml乙節，
      有台灣檢驗科技股份有限公司濫用藥物實驗室─高雄於
      100 年3 月18日所出具之報告編號KH/2011/00000000號濫
      用藥物檢驗報告（見偵卷第4 頁）、臺灣屏東地方法院檢
      察署施用毒品犯受保護管束人尿液檢體監管紀錄表（見偵
      卷第3 頁）在卷可稽。
（二）按免疫學分析法係用於毒品尿液之初步檢驗，由於該分析
      法對化學結構類似之成分亦可能產生反應，故初步檢驗呈
      陽性反應者，需採用另一種不同分析原理之檢驗方法進行
      確認。以氣相層析質譜儀分析法進行確認者，均不致產生
      偽陽性反應。本局曾針對全國各衛生局判定為陽性之尿液
      檢體，抽樣以氣相層析質譜儀分析法進行確認，均未發現
      有偽陽性之誤判情形。業經行政院衛生署管制藥品管理局
      92年7 月23日管檢字第0920005609號函在按（見本院卷第
      23頁）；又按海洛因施用入人體後水解還原成嗎啡，再循
      嗎啡之代謝方式排出體外，亦為行政院衛生署管制藥品管
      理局93年12月2 日管檢字第0930011566號函示可稽（見本
      院卷第22頁）。又海洛因進入人體後，可迅速代謝為「6-
      乙醯嗎啡」，然後轉變成嗎啡，施用海洛因後1 小時內，
      即可於尿液中驗出嗎啡成分；施用後24小時內，約有80％
      施用量自尿液中排出，惟尿液中嗎啡成分之檢出，與施用
      海洛因之數量、施用方式、飲用水量、個人體質及代謝情
      況等因素有關，依個案而異，平均時間為1 至2 日，有部
      分之注射海洛因者，至72小時仍可檢出微量嗎啡成分，是
      即經採尿送驗呈嗎啡陽性反應者，應可判定至少於採尿前
      72小時內，曾施用海洛因，可認被告確係於採尿前72小時
      內某時施用海洛因無誤。
三、雖被告蔡日光以前開各情置辯，並提出藥品明細及收據之處
    方箋，其內容係記載：「姓名：蔡日光。生日：50年8 月16
    日。身分證：Ｚ000000000。日期：100 年2 月26日。維德診
    所：地址高雄巿新興區○○○路457 號維德診所。醫師：張
    崑昭，藥名：Muaction、Tramtor 」等情（見原審卷第30頁
    ），本院向該診所院函上開Muaction、Tramtor 藥物是何種
    病症之治療，上開藥物服用後尿液是否會呈嗎啡陽性反應等
    情，該診所則函示稱：Muaction、Tramtor 為Tramadol類藥
    物，屬管制藥品四級，兩者皆用來治療中重度疼痛（如癌末
    期病人），亦可用來治療嗎啡、海洛因成癮者脫癮戒斷時所
    引起嚴重生理不適，兩者皆在肝臟代謝，由腎臟排除，其代
    謝產物在尿液中並不會有〝嗎啡陽性反應〞等情，有該診所
    負責醫師張崑昭之函覆附卷可稽（見本院卷第20、24頁），
    而被告對上開函示之情，亦於本院當庭表示「無意見」等語
    （見本院卷第29頁）。是被告上揭所辯：未有施用第一級毒
    品海洛因犯行，可能是吃上開藥物所致云云，委無足採。從
    而本件事證明確，被告犯行洵堪認定，應依法論科。
四、又查毒品危害防制條例於92年7 月9 日修正公布，自93年1
    月9 日施行，其中第20條、第23條將施用毒品之刑事處遇程
    序，區分為「初犯」及「5 年內再犯」、「5 年後再犯」，
    依其立法理由之說明：「初犯」，經觀察、勒戒或強制戒治
    後，應為不起訴處分或不付審理之裁定；經觀察、勒戒或強
    制戒治執行完畢釋放後，「5 年內再犯者」，因其再犯率甚
    高，原實施之觀察、勒戒及強制戒治既已無法收其實效，爰
    依法追訴或裁定交付審理。至於經觀察、勒戒或強制戒治執
    行完畢釋放後，「5 年後再犯」者，前所實施之觀察、勒戒
    或強制戒治已足以遮斷其施用毒品之毒癮，為期自新及協助
    其斷絕毒癮，仍適用「初犯」規定，先經觀察、勒戒或強制
    戒治之程序。從而依修正後之規定，僅限於「初犯」及「5
    年後再犯」2 種情形，始應先經觀察、勒戒或強制戒治程序
    。查本件被告前經原審以96年度毒聲字第529 號裁定送觀察
    、勒戒後，認有繼續施用毒品之傾向，再以97年度毒聲字第
    52號裁定強制戒治，而於98年1 月30日停止戒治出監，並經
    檢察官以98年度戒毒偵字第27號為不起訴處分確定，此有台
    灣高等法院被告前案紀錄表1 份在卷可憑，其復再犯本件之
    罪，是於強制戒治執行完畢後5 年內再犯施用毒品之犯行，
    核之上開說明，自應依法追訴、處罰，合先敘明。
五、按海洛因為毒品危害防制條例第2 條第2 項第1 款所稱之第
    一級毒品，不得非法持有、施用。核被告所為，係犯毒品危
    害防制條例第10條第1 項之施用第一級毒品罪，其持有第一
    級毒品海洛因進而施用，持有毒品之行為為施用毒品之當然
    手段，不另論以持有毒品罪( 最高法院74年度台上字第3404
    號判例意旨可資參照)
六、原審以被告罪證明確，而予以論罪科刑，固非無見，惟查：
    原判決事實記載被告係於100 年3 月4 日為台灣屏東地方
    法院檢察署觀護人通知到場驗尿並送驗等情，惟理由卻認定
    本件被告於100 年3 月4 日上開為警查獲後所採尿液云云，
    致事實之記載與理由之認定不相適合，有理由矛盾之違法。
    判決所憑證據須實際存在，就該案卷宗不難考見者，始克
    當之。倘判決書內所記載之證據，與卷宗內筆錄或文件之內
    容不相適合，則其判決之根據，實際上並不存在，自屬採證
    違法。依前揭說明，原判決依憑臺北榮民總醫院83年4 月7
    日83北總內字第3059號函示，認定以氣相層析質譜儀作藥物
    及其代謝產物之定性及定量分析，幾乎不會有偽陽性反應產
    生等情，及以行政院衛生署藥物食品檢驗局以（73）藥檢壹
    字第030221號函示，認定海洛因施用入人體後水解還原成嗎
    啡，再循嗎啡之代謝方式排出體外之情等論據，然稽諸原審
    卷附資料，並無原審向上開醫院及行政院衛生署藥物食檢驗
    局函查之資料，亦無其覆函在卷，審判筆錄亦無該項資料提
    示調查之記載，是原判決以未經合法調查之資料作為判斷之
    依據，其採證與證據法則相悖，被告上訴意旨，否認犯罪，
    指摘原判決不當，固非有理由，惟原判決既有上開可議之處
    ，自屬無可維持，應由本院撤銷改判。
七、爰審酌被告前因施用毒品案件經觀察、勒戒及強制戒治後，
    猶未思積極戒毒，竟再犯本件施用第一級毒品犯行，猶未坦
    承犯行，難認已對其所為誠心悔悟，實應非難，惟念施用毒
    品乃自戕行為，對社會造成之危害尚非直接甚鉅，而其已有
    多次毒品、煙毒前科，素行非佳，有臺灣高等法院被告前案
    紀錄表1 份可查，兼衡其生活狀況、智識程度等一切情狀，
    乃量處如主文所示之刑，以資懲儆。
據上論斷，應依刑事訴訟法第369 條第1 項前段、第364 條、第
299 條第1 款前段、毒品危害防制條例第10條第1 項，判決如主
文。
本案經檢察官王俊力到庭執行職務。
中    華    民    國   100    年    12    月    28    日
                 刑事第九庭     審判長法  官  莊秋桃
                                      法  官  范惠瑩
                                      法  官  田平安
以上正本與原本無異。
如不服本判決，應於判決送達後10日內向本院提出上訴狀，其未
敘述理由者，並應於提出上訴狀後10日內向本院補提上訴理由狀
（應附繕本）。
中    華    民    國   100    年    12    月    28    日
                                  書  記  官  馬蕙梅
附錄本件判決論罪科刑法條：
《毒品危害防制條例第10條第1項》
施用第一級毒品者，處6 月以上5 年以下有期徒刑。